【裁判字號】    88,訴,503
【裁判日期】    890927
【裁判案由】    所有權移轉登記等
【裁判全文】
臺灣桃園地方法院民事判決  八十八年度訴字第五○三號
    原      告  甲○○
    訴訟代理人  劉孟錦律師
    複代理人    劉彥汶律師
                簡長輝律師
    送達代收人  劉孟錦律師
    被      告  乙○○
右當事人間請求所有權移轉登記事件，本院判決如左：
    主    文
被告應將坐落桃園縣新屋鄉○○○段大牛欄小段壹壹壹肆地號土地，面積貳仟貳佰壹
拾參平方公尺，權利範圍二分之一所有權移轉登記予原告。
被告應給付原告新台幣三百一十二萬元四千七百四十二元元及自民國八十九年九月二
十七日起至清償日止，按年息百分之九‧九一計算之利息。
訴訟費用由被告負擔。
    事    實
甲、原告方面：
  一、聲明：如主文所示。
  二、陳述：
（一）緣原告甲○○與被告乙○○於民國（下同）八十七年六月二十八日達成協議：
      被告乙○○應將其所有之坐落於桃園縣新屋鄉○○○段大牛欄小段一一一四地
      號土地（下稱系爭土地），應有部分二分之一無條件移轉予原告（協議書第三
      條中段）；並於移轉登記時清償以系爭土地為抵押物向金融機構之貸款（協議
      書第四段），此有雙方所訂之協議契約書可稽。
（二）詎被告迄未將系爭土地移轉過戶予原告並清償貸款，原告遂於八十八年二月十
      日北管第五支郵局第三三七號存證信函（被告於八十八年二月十日收受）催告
      被告於一個月內完成過戶及清償貸款，被告仍置之不理。故依系爭契約第四條
      之約定，被告除應於八十八年三月十日將系爭土地所有權移轉登記予原告外，
      並應清償以系爭土地為擔保之銀行貸款，原告自得依兩造間協議書第四條之約
      定，請求如訴之聲明第一項及第二項。
（三）按買受人於契約成立時，知有權利之瑕疵者，出賣人不負擔保之責。但契約另
      有訂定者，不在此限。民法第三百五十一條訂有明文。復依據同法第三百九十
      八條準用第三百五十一條之結果，並探求兩造間約定第四項之真意，被告就系
      爭土地對於原告應負有權利瑕疵擔保之責，自無待言。查系爭土地上迄今尚設
      定最高限額抵押權新台幣（下同）四百一十萬元，並有三百一十二萬四千七百
      二十四元未清償。惟本件系爭土地於鈞院判決時，原告即因法院之判決而取得
      所有權（民法第七百五十九條參照），而當此時，上開瑕疵部分亦一併移轉與
      原告，致使原告就系爭土地受有無法完整行使所有權，以及日後可能被拍賣之
      損害。衡諸上情，被告尚積欠第一順位抵押權人新竹區中小企業銀行股份有限
      公司之三百一十二萬四千七百二十四元及以週年利率百分之九‧九一計算之利
      息，於鈞院判決時即成為原告之損害，為此原告亦得依民法第三百九十八條、
      第三百五十一條、第三百五十三條及民事訴訟法第二百五十六條第一款之規定
      ，請求法院判決如訴之聲明第二項。
  三、證據：提出土地登記簿謄本四份、協議契約書影本乙份、八十八年二月十八日
      房屋擔保借款繳息清單影本乙份、存證信函及其回執影本各乙份、地籍圖影本
      乙份、照片二紙等為證，並聲請訊問證人鍾榮慶、鍾雙全、鍾榮利、黃瑞茂。
乙、被告方面：
  一、聲明：駁回原告之訴。
  二、陳述：被告固不否認系爭協議書為其所親簽無誤，惟簽立協議書當時，係在喝
      酒後意識不清之情形下所為，因而不知系爭協議書之內容，與原先之協議係農
      地、建地各一半有異。
  三、證據：聲請訊問證人徐永壽、鍾榮信。
丙、本院依職權向新竹國際商業銀行股份有限公司新屋分行調閱被告乙○○向該行還
    貸情形。
  理    由
一、原告起訴主張兩造於八十七年六月二十八日簽訂協議契約，約定被告乙○○應將
    其所有之系爭土地，應有部分二分之一無條件移轉予原告；並於移轉登記時清償
    以系爭土地為抵押物向金融機構之貸款，詎被告迄未將系爭土地移轉過戶予原告
    並清償貸款，截至八十八年十月七日止，被告尚積欠新竹中小企業銀行貸款三百
    一十二萬四千七百四十二元尚未清償，原告並以存證信函催告被告，請求過戶及
    清償貸款，惟未獲置理，原告爰依系爭協議書之約定及民法債務不履行之規定，
    請求如訴之聲明。被告則以被告固不否認系爭協議書為其所親簽無誤，惟簽立協
    議書當時，係在喝酒後意識不清之情形下所為，因而不知系爭協議書之內容，與
    原先之協議係農地、建地各一半有異等語，資為抗辯。
二、原告主張兩造於八十七年六月二十八日簽訂協議契約，約定被告乙○○應將其所
    有之系爭土地，應有部分二分之一無條件移轉予原告；並於移轉登記時清償以系
    爭土地為抵押物向金融機構之貸款，詎被告迄未將前揭土地移轉過戶予原告並清
    償貸款，截至八十八年十月七日止，被告尚積欠新竹中小企業銀行貸款三百一十
    二萬四千七百四十二元未清償之事實，已據原告提出與所述相符之協議契約書影
    本乙份、八十八年二月十八日房屋擔保借款繳息清單影本乙份、存證信函及其回
    執影本各乙份、土地登記謄本影本四份、地籍圖影本乙份等為證，被告亦不否認
    系爭協議書為渠所親簽無誤，且經證人即簽立協議書當天在場之鍾榮慶、鍾雙全
    、鍾榮利到庭證述無訛，另經本院依職權向新竹國際商業銀行股份有限公司新屋
    分行調閱被告乙○○向該行還貸情形，查核屬實，應堪認原告之主張為真實。
三、被告雖抗辯簽立協議書當時，係在喝酒後意識不清之情形下所為，因而不知系爭
    協議書之內容，與原先之協議係農地、建地各一半有異云云。惟為原告否認，並
    主張係因被告無視原告之權益，於兩造共有之建地土地上蓋滿建物，作為其工廠
    及居住使用，有照片二紙為證，致使原告權益受損，倘原告以土地共有人地位爰
    引民法第七百六十七條行使所有物返還請求權，則被告於上開建地上之建物則難
    免被拆除，將有礙社會經濟之發展，經兩造之長輩居中協調後，方做成「建地歸
    被告、農地歸原告」之協議，並於八十七年六月二十八日簽立系爭協議書以為憑
    證等語，經查桃園縣新屋鄉○○○段大牛欄小段一一一四地號農地與桃園縣新屋
    鄉○○○段大牛欄小段第一一一五地號、一一一六地號、一一一七地號建地，係
    兩造於八十二年十月間共同繼承而得，並於八十三年五月間以應有部分二分之一
    登記為兩造分別共有，有土地登記謄本影本四份及地籍圖影本乙份可稽，可見兩
    造就上開土地之原共有狀態原即為「建地、農地各二分之一」，即兩造於簽訂協
    議書之前，就渠等所共同繼承之財產，係以「農地、建地各一半」之狀態共有，
    且兩造早於八十三年五月五日就系爭土地辦妥分別共有之繼承登記，因此兩造如
    欲繼續維持現狀，實無另行協議或將「建物、農地各一半」之協議重複寫入新協
    議書之必要，次查被告於簽定系爭協議書當時並無意識不清之情形，此有當時在
    場之證人鍾榮慶、鍾雙全及鍾榮利均於本院證稱：被告簽協議書時意識很清楚，
    兩造是協議建地歸被告，農地歸原告，是簽約好十幾分鐘之後方吃飯，再喝酒等
    語，另從被告於系爭協議書之簽名觀之，字跡工整清晰，絕非陷於酒醉意識不清
    之人所能為之，是被告所舉證人鍾榮信之證言，顯係迴護被告之詞，末查證人徐
    永壽所為證詞雖有利於被告，惟其於簽立系爭協議書時，並不在場，其所為證詞
    ，亦不足採信。此外，被告就其係在無意識狀態下始簽立系爭協議書，此一有利
    於己之事實，復無法舉證以實其說，是被告抗辯其係在喝酒後意識不清之情形下
    簽立系爭協議書云云，實不足採信。
四、從而，原告本於系爭協議書之約定，請求被告應將坐落桃園縣新屋鄉○○○段大
    牛欄小段壹壹壹肆地號土地，面積貳仟貳佰壹拾參平方公尺，權利範圍二分之一
    所有權移轉登記予原告；及被告應給付原告三百一十二萬元四千七百四十二元及
    自八十九年九月二十七日起至清償日止，按年息百分之九‧九一計算之利息，於
    法即屬有據，應予准許。
五、據上論結，本件原告之訴為有理由，依民事訴訟法第七十八條，判決如主文。
中      華      民      國    八十九    年    九        月      二十七      日
                                    臺灣桃園地方法院民事第二庭
~B法      官  吳幸娥
右為正本係照原本作成如對本判決上訴須於判決送達後廿日內向本院提出上訴狀
中      華      民      國    八十八    年      九      月      二十七      日
~B法院書記官  王恬如


司法院資訊處製作；財團法人民間司法改革基金會備份。
